【裁判字號】    87,訴,1223
【裁判日期】    890322
【裁判案由】    損害賠償
【裁判全文】
臺灣高雄地方法院民事判決  八十七年度訴字第一二二三號
    原      告  戊○○○
                丙○○
    被      告  乙○○
                甲○○
                丁○○○
    右三人共同
    訴訟代理人  柯怡如  律師
右當事人間損害賠償事件，本院判決如左：
    主    文
被告乙○○應給付原告戊○○○新臺幣壹萬元。
被告乙○○、丁○○○應連帶給付原告丙○○新臺幣壹萬陸仟元。
原告其餘之訴駁回。
訴訟費用由被告乙○○負擔六十分之一，被告乙○○、丁○○○連帶負擔六十分之二
，餘由原告負擔。
    事    實
甲、原告方面：
一、聲明：被告應連帶給付原告新臺幣六十二萬零八百七十元。
二、陳述：
（一）兩造間因祭祀公業土地權利爭執，被告乙○○竟於民國八十六年一月十六日、
      十九日連續二次毆打原告戊○○○，其中十九日該次並協同被告丁○○○、甲○○共同毆打原告二人，致原告二人分別受有多處傷，被告業經臺灣高雄地方
      法院檢察署檢察官提起公訴。茲因原告受傷支出醫療費用新臺幣（下同）三萬
      九千八百七十元，三個月無法工作，原告戊○○○僱人代工，每日工資九百元
      ，共支出八萬一千元，原告丙○○則損失收入四萬五千元；又原告二人年事已
      高，竟遭鄰人晚輩聯手毆打，精神上所受傷害甚大，爰另請求精神慰撫金戊○○○部份二十萬元，丙○○部份二十五萬元。戊○○○之自行車亦遭被告毀損
      ，並請求自行車部份之費用五千元，共計六十二萬零八百七十元，被告自應連
      帶賠償原告。
（二）原告戊○○○學歷初中畢業，有三名子女，務農且於廟內掃地，月入二萬七千
      元，需扶養配偶；原告丙○○學歷小學畢業，現無業，之前養雞為生，月入約
      十萬元，有二名子女，需扶養殘障之配偶。
三、對被告抗辯之陳述：
（一）被告連續聯手毆打原告已經臺灣高等法院高雄分院判決有罪確定。
（二）原告二人年事已高，不堪被告之毆打，故產生許多後遺症，所有醫療單據均是
      為治療被告毆打所致之後遺症，自得向被告請求。
（三）原告所受之傷絕非休息一、二日即可復原。
四、證據：提出驗傷診斷書、診斷證明書、醫療費用收據、推拿費用收款單、收據。
乙、被告方面：
一、聲明：駁回原告之訴。
二、陳述：
（一）否認曾聯手毆打原告戊○○○二人，亦未毀損原告戊○○○之自行車；被告三
      人經臺灣高等法院高雄分院審理結果，認定被告三人並未於八十六年一月十九
      日共同毆打原告戊○○○，引用臺灣高等法院高雄分院認定之事實。
（二）原告所提醫療費用單據顯逾原告所受傷害之範圍，與被告之行為無相當因果關
      係，因原告所受之傷均為表皮輕傷，自無庸接受診療長達一年；推拿並無任何
      療效，推拿部份費用被告亦均否認。
（三）依重安醫院、李純一醫院覆函，原告所受之傷害至多休息一、二日即可，其請
      求三個月之代工工資、工作損失，顯無理由。另原告請求之慰撫金，以原告所
      受傷勢而言，顯屬過高。
（四）被告乙○○學歷為初中畢業，現經營板條店，月入約二萬五千至三萬元，尚需
      扶養配偶及子女三人；被告丁○○○學歷國小畢業，現為家管，患有雙膝退化
      性關節炎、脊柱脫位；被告甲○○學歷初中畢業，現職地理師，月入約一萬五
      千元，需扶養配偶。
三、證據：提出臺灣高等法院高雄分院八十七年度上易字第一六０二號刑事判決、戶
    口名簿、戶籍謄本、診斷證明書、照片。
丙、本院依職權函重安醫院、李純一醫院詢原告所受傷勢及影響工作能力之程度，函
    三聖醫院詢原告前往診療之時間、所患疾病，並調閱本院八十六年度易字第七八
    ０一號、臺灣高等法院高雄分院八十七年度上易字第一六０二號傷害刑事卷宗，
    訊問證人即代工工人鍾方民、推拿師胡登財。
    理    由
甲、程序方面：
    按訴狀送達後，原告不得將訴變更或追加他訴，但不甚礙被告之防禦及訴訟之終
    結者，不在此限，民事訴訟法第二百五十五條第一項第七款定有明文。本件原告
    提起刑事附帶民事訴訟請求被告給付傷害部份之損害賠償及毀損自行車之損害賠
    償，該毀損自行車部份之請求業經刑事庭裁定駁回，原告戊○○○復於八十八年
    九月十五日本院準備程序期日追加自行車損害賠償之請求，被告雖表示不同意，
    然原告起訴之初即曾為自行車損害賠償之請求，於被告之防禦與訴訟之終結自無
    甚妨礙，原告戊○○○此項訴之追加，應為合法。
乙、實體方面：
一、原告主張兩造間因祭祀公業土地權利爭執，被告乙○○竟於八十六年一月十六日
    、十九日連續二次毆打原告戊○○○，其中十九日該次並協同被告丁○○○、甲○○共同毆打原告二人，致原告二人分別受有多處傷，被告業經臺灣高雄地方法
    院檢察署檢察官提起公訴，經臺灣高雄地方法院、臺灣高等法院高雄分院判決有
    罪確定；茲因原告受傷支出醫療費用三萬九千八百七十元，三個月無法工作，原
    告戊○○○僱人代工，每日工資九百元，共支出八萬一千元，原告丙○○則損失
    收入四萬五千元；又原告二人年事已高，竟遭鄰人晚輩聯手毆打，精神上所受傷
    害甚大，另請求精神慰撫金戊○○○部份二十萬元，丙○○部份二十五萬元；戊○○○之自行車亦遭被告毀損，並請求自行車部份之費用五千元，共計六十二萬
    零八百七十元，被告自應連帶賠償原告。
    被告則以否認曾聯手毆打原告二人，亦未毀損原告戊○○○之自行車；且被告三
    人經臺灣高等法院高雄分院審理結果，認定並未於八十六年一月十九日共同毆打
    原告戊○○○，及原告所提醫療費用單據顯逾原告所受傷害之範圍，與被告之行
    為無相當因果關係，因原告所受之傷均為表皮輕傷，自無庸接受診療長達一年；
    推拿並無任何療效，推拿部份費用被告亦均否認；又依重安醫院、李純一醫院覆
    函，原告所受之傷害至多休息一、二日即可，其請求三個月之代工工資、工作損
    失，顯無理由；至原告請求之慰撫金，以原告所受傷勢而言，顯屬過高等語，資
    為抗辯。
二、本件原告主張兩造間因祭祀公業土地權利爭執，被告乙○○竟於八十六年一月十
    六日、十九日連續二次毆打原告戊○○○，其中十九日該次並協同被告丁○○○
    、甲○○共同毆打原告二人，致原告二人分別受有多處傷，被告業經本院檢察署
    檢察官提起公訴，經本院、臺灣高等法院高雄分院判決有罪確定之事實，業據提
    出驗傷診斷書、診斷證明書為證，並經本院職權調閱本院八十六年度易字第七八
    ０一號、臺灣高等法院高雄分院八十七年度上易字第一六０二號傷害刑事卷宗審
    認大致屬實，除被告三人於八十六年一月十九日是否亦曾共同毆打原告戊○○○
    外，復為被告所不爭執，應堪信為真實，則被告乙○○確於八十六年一月十六日
    下午二時許毆打原告戊○○○，致原告戊○○○受有右小腿挫擦傷、左手食指擦
    傷之傷害，被告乙○○、丁○○○二人並於同年月十九日上午九時許共同毆打原
    告丙○○，被告甲○○則在一旁喊叫「打死他」等語，致原告丙○○受有前頭表
    皮０‧六×０‧二公分剝脫，右拇指一‧六×０‧二公分、一‧三×０‧二公分
    規則性裂傷，左手掌二‧二×０‧一五公分規則性裂傷之傷害。
三、原告戊○○○並主張被告三人於八十六年一月十九日上午九時許亦共同毆打原告
    戊○○○，並提出診斷證明書為證，然為被告所否認；查原告戊○○○於警、偵
    訊及刑事調查庭中，就何人、如何聯手共同毆打之、毆打之方法、部位等均未能
    為一致之指訴，有本院八十六年度易字第七八０一號刑事卷宗附卷可稽，且原告
    戊○○○所提之同年月二十日李純一醫院診斷證明書，亦僅記載原告戊○○○有
    「外傷性頭暈痛及全身酸痛」之症狀，並無任何明確之外傷記載，該等症狀復為
    原告戊○○○所自訴，實則原告戊○○○次日前往李純一醫院就診時，並無特別
    症狀，此有李純一醫院覆函在卷可憑，是尚難僅憑原告戊○○○之指述，遽認被
    告三人曾於八十六年一月十九日共同毆打原告戊○○○。
四、按故意或過失不法侵害他人權利者，應負損害賠償責任；數人共同不法侵害他人
    之權利者，連帶負損害賠償責任，民法第一百八十四條第一項前段、第一百八十
    五條第一項前段分別定有明文。又民事上之共同侵權行為與刑事上之共同正犯，
    其構成要件並不完全相同，共同侵權行為人間不以有意思聯絡為必要，數人因過
    失不法侵害他人之權利，苟各行為人之過失行為，均為其所生損害之共同原因，
    即所謂行為關連共同，亦足成立共同侵權行為，依民法第一百八十五條第一項前
    段之規定，各過失行為人對於被害人應負全部損害之連帶賠償責任；依民法第一
    百八十五條第一項之規定，共同侵權人固連帶負損害賠償責任，惟同條項前段所
    謂共同侵權行為，需共同行為人皆已具備侵權行為之要件始能成立，若其中一人
    無故意過失，則其人非侵權行為人，不負與其他具備侵權行為要件之人負連帶賠
    償之責，最高法院六十七年臺上字第一七三七號、二十二年上字第三四三七號著
    有判例可資參照。本件被告乙○○、丁○○○均已成年，因祭祀公業土地耕作權
    與原告發生爭執後，毆打原告戊○○○或聯手毆打原告丙○○成傷，其為故意侵
    害原告二人之身體、健康甚明，並致原告戊○○○受有右小腿挫擦傷、左手食指
    擦傷、原告丙○○受有前頭表皮０‧六×０‧二公分剝脫，右拇指一‧六×０‧
    二公分、一‧三×０‧二公分規則性裂傷，左手掌二‧二×０‧一五公分規則性
    裂傷之傷害，其故意行為已侵害原告之身體權、健康權無疑，且其故意行為與原
    告之傷害間有因果關係存在。至被告甲○○部份，因被告甲○○僅於被告乙○○
    、丁○○○共同毆打原告丙○○時，在一旁喊叫「打死他」等語，並未實際出手
    毆打原告丙○○，此為兩造所不爭，並經本院刑事庭、臺灣高等法院高雄分院審
    認無訛，有上開刑事卷宗可資佐憑，揆諸首揭判例、法條，被告甲○○自不負損
    害賠償之責。綜上，就原告戊○○○部份，僅被告乙○○應負損害賠償之責，原
    告丙○○部份，則由被告乙○○、丁○○○連帶負損害賠償之責。
五、茲就原告請求給付之金額審核如左：
（一）醫療費用部分：
      原告主張因被告之故意毆打行為受傷、前往醫院診治並繼續就醫，計支出醫療
      費用三萬九千八百七十元，雖據提出三聖骨科醫院醫療費用收據、明道醫院醫
      療費用收據、推拿費用收款單為證，然經本院職權函詢三聖醫院原告前往診療
      之時間、所患疾病，原告戊○○○自八十六年四月六日始首度赴該院診療頭部
      外傷，嗣後則多因胃炎前往就診，原告丙○○則自八十六年二月四日前往診療
      便秘、頭痛，之後多次前往診療皮膚炎、便秘、腰酸痛、背痛、口乾舌燥等，
      遲至同年七月間始因左手掌外傷前往就診，有三聖醫院覆函附卷可參；查原告
      戊○○○遭被告乙○○毆打所致之傷僅為右小腿挫擦傷、左手食指擦傷，有診
      斷證明書可考，要與頭部外傷、胃炎無涉，原告丙○○遭被告乙○○、丁○○○共同毆打所致之傷亦僅為前頭表皮０‧六×０‧二公分剝脫，右拇指一‧六
      ×０‧二公分、一‧三×０‧二公分規則性裂傷，左手掌二‧二×０‧一五公
      分規則性裂傷，有驗傷診斷書可按，殊與皮膚炎、便秘、腰酸痛、背痛、口乾
      舌燥等無關，且原告二人所受傷害既均為表皮微小之擦挫裂傷，已如前述，衡
      諸常情，至多一至二週即可完全復原，自無經年累月赴院就診之必要，亦無可
      能發生頭部外傷、胃炎、皮膚炎、便秘、腰酸痛、背痛、口乾舌燥等之後遺症
      ，故三聖骨科醫院五千六百八十元之醫療費用支出、明道醫院二千零四十元之
      醫療費用支出，均尚難認係本件被告行為所致損害。至推拿費用原告二人各一
      萬七千一百元部分，經查並非由領有執照之中醫師診療後開立，且本件推拿並
      無療效、推拿之部位亦非原告受傷之處，此經證人即推拿師胡登財到庭證述明
      確，自難認為係必要之醫療費用，亦應扣除。原告既未提出其他醫療單據，是
      原告此部份之請求，均屬無據，應予駁回。
（二）工作損失部份：
      原告主張因傷三個月無法工作，原告戊○○○僱人代工，每日工資九百元，共
      支出八萬一千元，原告丙○○則損失收入四萬五千元云云，並提出收據、照片
      為證；然原告二人所受傷害既均為表皮微小之擦挫裂傷，前已述及，並不影響
      從事農作之能力，僅原告丙○○部份因其年事已高，宜休養一、二日後再從事
      工作，有重安醫院、李純一醫院覆函可證，且證人即原告之代工工人鍾方民經
      本院職權訊問，亦當庭證稱：受僱於原告戊○○○在廟堂負責洗茶杯、除草之
      工作時，戊○○○有時至田裡工作、有時到廟裡拜拜，原告丙○○並當庭指認
      八十六年一月十八日所攝相片三紙確為當日原告於田中工作之照片，是原告戊○○○顯未因傷喪失工作能力，原告丙○○亦僅能認有休養二日之必要，原告
      丙○○既自承每月收入為一萬五千元，則二日無法工作之損失應為一千元，從
      而，此部份之請求除原告丙○○一千元之工作損失外，其餘部份均無理由，亦
      應駁回。
五、又不法侵害他人之身體、健康、名譽或自由者，被害人雖非財產上之損害，亦得
    請求賠償相當之金額，民法第一百九十五條第一項前段定有明文。本件原告二人
    主張其等年事已高，竟遭鄰人晚輩聯手毆打，精神上所受傷害甚大，另請求精神
    慰撫金戊○○○部份二十萬元，丙○○部份二十五萬元。本院審酌原告戊○○○
    學歷初中畢業，有三名子女，務農且於廟內掃地，月入二萬七千元，需扶養配偶
    ，原告丙○○學歷小學畢業，現無業，之前養雞為生，月入約一萬五千元，有二
    名子女，需扶養殘障之配偶；而被告乙○○學歷為初中畢業，現經營板條店，月
    入約二萬五千至三萬元，尚需扶養配偶及子女三人，被告丁○○○學歷國小畢業
    ，現為家管，患有雙膝退化性關節炎、脊柱脫位；以及兩造本為宗親，被告乙○○、丁○○○竟為祭祀公業土地耕作權一事毆打年長之原告，事後猶無悔意，然
    原告所受傷勢不重等情，認為慰撫金戊○○○部份二十萬元，丙○○部份二十五
    萬元尚屬過高，戊○○○部份應減至一萬元、丙○○部份應減至一萬五千元為適
    當。從而，原告此部分之請求，於二萬五千元範圍內為有理由，應予准許，逾此
    部分之請求亦屬無據，應予駁回。
六、原告戊○○○另主張被告三人共同毀損其自行車，併請求連帶賠償五千元云云，
    惟為被告所否認，原告戊○○○亦未能提出任何證據以實其說，其主張自難採信
    ，其請求被告連帶賠償五千元自行車費用，亦非有據，爰併駁回之。
七、綜上所述，原告依侵權行為之法律關係，請求被告乙○○賠償原告戊○○○一萬
    元，請求被告乙○○、丁○○○連帶賠償原告丙○○一萬六千元，為有理由，應
    予准許，逾此部分之請求則無理由，應予駁回。
八、本件事證已臻明確，兩造其餘攻擊防禦方法及舉證，於判決結果不生影響，爰不
    一一論列，併此敘明。
九、據上論結，本件原告之訴一部有理由、一部無理由，依民事訴訟法第七十九條但
    書、第八十五條第一項、第二項判決如主文。
中      華      民      國    八十九    年      三      月    二十二    日
                              臺灣高雄地方法院民事第二庭
~B法      官  洪文慧
右為正本係照原本作成。
如不服本判決，應於送達後廿日內，向本院提出上訴狀並表明上訴理由，如於本判
決宣示後送達前提起上訴者，應於判決送達後十日內補提上訴理由書（須附繕本）。
中      華      民      國    八十九    年      三      月    二十二    日
~B法院書記官  黃玉珠


司法院資訊處製作；財團法人民間司法改革基金會備份。
